臺灣臺北地方法院民事判決　　　　　　　　　　　　九十三年度訴字第二四八七號
　　原　　　告　台灣電力股份有限公司
　　法定代理人　甲○○
　　訴訟代理人　林春鏞律師
　　被　　　告　丙○○
　　　　　　　　乙○○
當事人間拆屋還地等事件，本院於中華民國九十三年九月八日言詞辯論終結，判決如
下：
    主  　　文
被告丙○○應將坐落台北市○○區○○段三小段一○○○地號土地如附圖代號Ａ、Ｂ
所示部分土地、面積七點六平方公尺及同段一○○○之一地號土地如附圖代號Ｃ、Ｄ
所示、面積二十點六平方公尺之地上物拆除，並將上開土地返還原告。並應給付原告
新臺幣貳拾貳萬柒仟陸佰捌拾玖元，及自民國九十三年九月一日起至返還上開土地之
日止，按月給付原告新臺幣仟陸佰貳拾伍元。
被告乙○○應將坐落台北市○○區○○段三小段一○○○地號土地如附圖代號Ｅ所示
部分土地、面積五點八平方公尺及同段一○○○之一地號土地如附圖代號Ｆ所示、面
積十五平方公尺之地上物拆除，並將上開土地返還原告。並應給付原告新臺幣壹拾陸
萬柒仟玖佰捌拾玖元，及自民國九十三年九月一日起至返還上開土地之日止，按月給
付原告新臺幣貳仟陸佰柒拾肆元。
原告其餘之訴駁回。
訴訟費用由被告丙○○負擔十分之六，被告乙○○負擔十分之四。
本判決原告勝訴部分，於原告分別以新臺幣壹佰拾萬捌仟元、新臺幣玖拾捌萬捌
仟元為被告丙○○、乙○○供擔保後，得假執行。
原告其餘假執行之聲請駁回。
    事實及理由
一、本件原告之法定代理人於起訴時為林能白，後於訴訟程序進行中變更為甲○○，
    有原告所提出經濟部民國九十三年七月二十六日經人字第○九三○三五五六八九
    ○號函（見本院卷第九○頁至第九一頁）在卷可稽，甲○○已向本院聲明承受訴
    訟，核無不合，應予准許。
二、原告主張：其為坐落台北市○○區○○段三小段一○○○、一○○○之一地號土
    地（以下簡稱系爭土地）之所有人，其上如附圖代號Ａ、Ｂ、Ｃ、Ｄ所示部分遭
    被告丙○○無權占有，如附圖代號Ｅ、Ｆ所示部分遭被告乙○○無權占有，且其
    等因此受有相當於租金之利益，致原告受有相當於租金損失之損害，原告自得請
    求被告丙○○、乙○○分別按占用土地面積申報地價總額年息百分之十賠償原告
    自八十八年六月一日起迄九十三年八月三十一日止相當於租金損失之損害新臺幣
    （下同）七十五萬六千零一十三元、五十五萬七千七百九十二元，及自九十三年
    九月一日起至返還上開土地之日止，分別按月給付原告一萬一千七百一十三元、
    八千六百四十三元。爰依民法第七百六十七條、第一百八十四條第一項、第一百
    七十九條規定，聲明：(一)被告丙○○應將坐落台北市○○區○○段三小段一○○○、一○○○之一地號土地如附圖所示Ａ、Ｂ、Ｃ、Ｄ部分土地上所興建之一、
    二樓建築物拆除，返還土地予原告，並給付原告七十五萬六千零一十三元，另自
    九十三年九月一日起至土地返還日止，按月給付原告一萬一千七百一十三元；(二)
    被告乙○○應將坐落台北市○○區○○段三小段一○○○、一○○○之一地號土
    地如附圖所示Ｅ、Ｆ部分土地上所興建之一、二樓建築物拆除，返還土地予原告
    ，並給付原告五十五萬七千七百九十二元，另自九十三年九月一日起至土地返還
    日止，按月給付原告八千六百四十三元；(三)願供擔保，請准宣告假執行。
三、被告丙○○則以：系爭土地係伊所有，原告無權請求返還。縱原告有權請求返還
    ，伊已失業二、三年無力搬遷及賠償等語；
　　被告乙○○則以：伊係向訴外人黃朝來購得門牌號碼台北市中山區○○○路三八
    三巷三十五號房屋，就該房屋坐落土地之所有權歸屬伊不清楚等語；
    資為抗辯。
    均聲明：原告之訴駁回。
四、原告主張其為坐落台北市○○區○○段三小段一○○○、一○○○之一地號土地
    之所有人，及被告丙○○占用台北市○○區○○段三小段一○○○地號土地如附
    圖代號Ａ、Ｂ所示部分土地、面積七點六平方公尺及同段一○○○之一地號土地
    如附圖代號Ｃ、Ｄ所示、面積二十點六平方公尺，被告乙○○占用台北市○○區
    ○○段三小段一○○○地號土地如附圖代號Ｅ所示部分土地、面積五點八平方公
    尺及同段一○○○之一地號土地如附圖代號Ｆ所示、面積十五平方公尺之事實，
    業據其提出所述相符之土地登記謄本二件（見本院卷第一五頁至第一六頁）為證
    ，復經本院依原告聲請勘驗現場，並會同台北市中山地政事務所人員測量屬實，
    製有勘驗筆錄（見本院卷第五一頁至第五四頁）及土地複丈成果圖（即附圖）附
    卷可稽，為被告乙○○所不爭執，被告丙○○除辯稱伊為系爭土地之所有權人外
    ，對其餘事實並不爭執，自應認原告此部分之主張為真實。
五、至原告主張系爭土地如附圖所示部分遭被告丙○○、乙○○無權占用等情，既為
    被告丙○○、乙○○所否認，並以上開情詞置辯。則被告丙○○、乙○○占用系
    爭土地如附圖所示部分是否有法律上權源，即為本件爭點之所在。按以無權占有
    為原因，請求返還所有物之訴，被告對原告就其物有所有權存在之事實無爭執，
    而僅以非無權占有為抗辯者，原告於被告無權占有之事實，無舉證責任。被告應
    就其取得占有係有正當權源之事實證明之。如不能證明，則應認原告之請求為有
    理由。經查：
  (一)按不動產物權，依法律行為而取得、設定、喪失及變更者，非經登記，不生效力
    ，民法第七百五十八條定有明文。本件原告於四十四年四月九日即已登記為系爭
    土地之所有權人，有上開土地登記謄本在卷可稽（見本院卷第一五頁至第一六頁
    ），復為被告丙○○所不否認。被告丙○○固辯稱伊為系爭土地之所有權人云云
    ，然迄未舉證以實其說，自難認其此部分辯解為可取。
  (二)被告乙○○雖辯稱伊係向黃朝來購得門牌號碼台北市中山區○○○路三八三巷三
    十五號房屋，並提出讓渡證書為證（見本院卷第四五頁），惟依上開讓渡證書之
    記載，被告乙○○於七十年七月十七日僅向黃朝來買受上開房屋，並未買受上開
    房屋所坐落之基地，此亦為被告乙○○所自承（見本院卷第四三頁）。此外，被
    告乙○○並未提出其占用台北市○○區○○段三小段一○○○地號土地如附圖代
    號Ｅ所示部分土地、面積五點八平方公尺及同段一○○○之一地號土地如附圖代
    號Ｆ所示、面積十五平方公尺部分，有何法律上權源，所辯亦無足取。
  (三)綜上，被告丙○○、乙○○占用系爭土地如附圖所示部分，既無合法權源，自屬
    無權占有，原告本於民法第七百六十七條規定請求被告丙○○、乙○○分別將系
    爭土地如附圖所示之地上物拆除，並將上開土地返還原告，即屬有據。
六、又按無法律上之原因而受利益，致他人受損害者，應返還其利益，民法第一百七
    十九條定有明文。而依不當得利之法則請求返還不當得利，以無法律上之原因而
    受利益，致他人受有損害為其要件，故其得請求返還之範圍，應以對方所受之利
    益為度，非以請求人所受損害若干為準，無權占有他人土地，可能獲得相當於租
    金之利益為社會通常之觀念（最高法院六十一年台上字第一六九五號判例意旨參
    照）。再按城市地方房屋之租金，以不超過土地及其建築物申報總價年息百分之
    十為限，土地法第九十七條第一項定有明文；而土地法第九十七條規定之土地價
    額，係指法定地價而言，為土地法施行法第二十五條所明定，又土地法第一百四
    十八條規定，土地所有權人依土地法所申報之地價為法定地價；土地法第一百十
    五條復規定，同法第九十七條之規定，於租用基地建築房屋準用之，是建築基地
    （即土地）之租金，亦按土地申報地價年息百分之十為限。惟此年息百分之十為
    限，乃指房屋租金之最高限額而言，非謂所有租賃房屋之租金必須照申報價額年
    息百分之十計算之，尚須斟酌基地之位置，工商繁榮程度、使用人利用基地之經
    濟價值、所受利益，彼等關係及社會感情等情事以為決定，亦有最高法院四十六
    年台上字第八五五號、六十八年台上字第三○七一號判例可按。查
  (一)被告丙○○占用台北市○○區○○段三小段一○○○地號土地如附圖代號Ａ、Ｂ
    所示部分土地、面積七點六平方公尺及同段一○○○之一地號土地如附圖代號Ｃ
    、Ｄ所示、面積二十點六平方公尺，被告乙○○占用台北市○○區○○段三小段
    一○○○地號土地如附圖代號Ｅ所示部分土地、面積五點八平方公尺及同段一○○○之一地號土地如附圖代號Ｆ所示、面積十五平方公尺，並無正當合法權源，
    已如前述，其等因此受有相當於租金之利益，原告受有相當於租金之損害，自堪
    認定。原告主張依民法第一百七十九條不當得利法則，請求被告返還自八十八年
    六月一日起至拆除地上物返還上開土地之日止相當於租金計算之不當得利，即非
    無據。
  (二)系爭土地如附圖所示部分坐落於台北市中山區，地目均為建地，鄰近亦建有房屋
    ，且均有人居住，核屬城市地方，自有上開土地法規定之適用。
  (三)又台北市○○區○○段三小段一○○○地號土地之申報地價，自八十六年七月起
    為每平方公尺五萬一千八百六十元，自八十九年七月起迄今為每平方公尺五萬二
    千五百五十六元，同段一○○○之一地號土地之申報地價，自八十六年七月起為
    每平方公尺五萬零二百六十五元，自八十九年七月起迄今為每平方公尺五萬零九
    百九十元，有地價謄本（見本院卷第二六頁至第二七頁）在卷可稽。本院斟酌系
    爭土地如附圖所示部分位處於台北市中山區○○○路三八三巷內，緊臨中山變電
    所，並非商業繁榮地段，巷道狹小，僅供機車通行，交通亦非便利，且然其上建
    物均一樓木泥磚造、二樓木造磚造老舊房屋，被告丙○○、乙○○供做住家使用
    等一切情況，有本院勘驗筆錄、現場圖在卷足憑（見本院卷第五一頁至第五五頁
    ），認被告丙○○、乙○○就系爭土地如附圖所示部分土地所受相當於租金之利
    益，按年以土地申報總價年息百分之三計算為適當。
  (四)綜上，本件依被告丙○○、乙○○占用系爭土地之面積及八十八年度迄九十三年
    度之土地申報總價年息百分之三計算被告丙○○、乙○○所得相當於租金之不當
    得利，詳如附表，則原告請求被告丙○○給付自八十八年六月一日起至九十三年
    八月三十一日止相當於租金之利益二十二萬七千六百八十九元，及自九十三年九
    月一日起至如附圖代號Ａ、Ｂ、Ｃ、Ｄ所示部分土地返還之日止，按月給付相當
    於租金之利益三千六百二十五元，及被告乙○○給付自八十八年六月一日起至九
    十三年八月三十一日止相當於租金之利益一十六萬七千九百八十九元，及自九十
    三年九月一日起至如附圖代號Ｅ、Ｆ所示部分土地返還之日止，按月給付相當於
    租金之利益二千六百七十四元，即屬有據，應予准許。
七、從而，原告依民法第七百六十七條、第一百七十九條規定，請求被告丙○○將坐
    落台北市○○區○○段三小段一○○○地號土地如附圖代號Ａ、Ｂ所示部分土地
    、面積七點六平方公尺及同段一○○○之一地號土地如附圖代號Ｃ、Ｄ所示、面
    積二十點六平方公尺之地上物拆除，並將上開土地返還原告，暨應給付原告二十
    二萬七千六百八十九元，及自九十三年九月一日起至返還上開土地之日止，按月
    給付原告三千六百二十五元，及被告乙○○應將坐落台北市○○區○○段三小段
    一○○○地號土地如附圖代號Ｅ所示部分土地、面積五點八平方公尺及同段一○○○之一地號土地如附圖代號Ｆ所示、面積十五平方公尺之地上物拆除，並將上
    開土地返還原告，暨應給付原告一十六萬七千九百八十九元，及自九十三年九月
    一日起至返還上開土地之日止，按月給付原告二千六百七十四元，即無不合，應
    予准許；至其逾此範圍之請求，則屬無據，不應准許。
八、原告陳明願供擔保，聲請宣告假執行，就其勝訴部份，核無不合，爰酌定相當之
    擔保金額准許之；至其敗訴部分，其假執行之聲請即失所附麗，應併予駁回。
九、據上論結，本件原告之訴為一部有理由，一部無理由，依民事訴訟法第七十九條
    、第三百九十條第二項，判決如主文。
中　　　華　　　民　　　國　　九十三　　年　　　九　　　月　　二十二　　日
                            　民事第一庭法　    官  陳盈如
右為正本係照原本作成
如對本判決上訴，須於判決送達後廿日內向本院提出上訴狀
中　　　華　　　民　　　國　　九十三　　年　　　九　　　月　　二十二　　日
                                        法院書記官  高秋芬
附表：
壹、被告丙○○部分
　一、八十八年六月一日起至八十九年六月三十日，計一年又一個月
    (一)台北市○○區○○段三小段一○○○地號土地（即如附圖代號Ａ、Ｂ部分）
      （3.9+3.7）(平方公尺）×51,860（申報地價）×3%×1年=11,824元（元以下
      四捨五入，以下同）
      （3.9+3.7）(平方公尺）×51,860（申報地價）×3%÷12=985元
    (二)台北市○○區○○段三小段一○○○之一地號土地（即如附圖代號Ｃ、Ｄ部分
      ）
      （15.3+5.3）（平方公尺）×50,265（申報地價）×3%×1年=31,064元
      （15.3+5.3）（平方公尺）×50,265（申報地價）×3%÷12=2,589元
  二、八十九年七月一日起至九十三年八月三十一日，計四年又二個月
    (一)台北市○○區○○段三小段一○○○地號土地（即如附圖代號Ａ、Ｂ部分）
      （3.9+3.7）(平方公尺）×52,556（申報地價）×3%×4年=47,931元
      （3.9+3.7）(平方公尺）×52,556（申報地價）×3%÷12×2=1,997元
    (二)台北市○○區○○段三小段一○○○之一地號土地（即如附圖代號Ｃ、Ｄ部分
      ）
      （15.3+5.3）（平方公尺）×50,990（申報地價）×3%×4年=126,047元
      （15.3+5.3）（平方公尺）×50,990（申報地價）×3%÷12×2=5,252元
  三、自九十三年九月一日起
    (一)台北市○○區○○段三小段一○○○地號土地（即如附圖代號Ａ、Ｂ部分）
      （3.9+3.7）(平方公尺）×52,556（申報地價）×3%÷12=999元
    (二)台北市○○區○○段三小段一○○○之一地號土地（即如附圖代號Ｃ、Ｄ部分
      ）
      （15.3+5.3）（平方公尺）×50,990（申報地價）×3%÷12=2,626元
貳、被告乙○○部分
　一、八十八年六月一日起至八十九年六月三十日，計一年又一個月
    (一)台北市○○區○○段三小段一○○○地號土地（即如附圖代號Ｅ部分）
      5.8(平方公尺）×51,860（申報地價）×3%×1年=9,024元
      5.8(平方公尺）×51,860（申報地價）×3%÷12=752元
    (二)台北市○○區○○段三小段一○○○之一地號土地（即如附圖代號Ｆ部分）
    　15（平方公尺）×50,265（申報地價）×3%×1年=22,619元
    　15（平方公尺）×50,265（申報地價）×3%÷12=1,885元
  二、八十九年七月一日起至九十三年八月三十一日，計四年又二個月
    (一)台北市○○區○○段三小段一○○○地號土地（即如附圖代號Ｅ部分）
      5.8(平方公尺）×52,556（申報地價）×3%×4年=36,579元
      5.8(平方公尺）×52,556（申報地價）×3%÷12×2=1,524元
    (二)台北市○○區○○段三小段一○○○之一地號土地（即如附圖代號Ｆ部分）
    　15（平方公尺）×50,990（申報地價）×3%×4年=91,782元
    　15（平方公尺）×50,990（申報地價）×3%÷12×2=3,824元
  三、自九十三年九月一日起
    (一)台北市○○區○○段三小段一○○○地號土地（即如附圖代號Ｅ部分）
      5.8(平方公尺）×52,556（申報地價）×3%÷12=762元
    (二)台北市○○區○○段三小段一○○○之一地號土地（即如附圖代號Ｆ部分）
    　15（平方公尺）×50,990（申報地價）×3%÷12=1,912元
